臺灣臺北地方法院刑事判決　　　九十三年度訴字第一五○七號
公　訴　人　臺灣臺北地方法院檢察署檢察官
被　　　告　己○○
上列被告因偽造文書等案件，經檢察官提起公訴（九十二年度偵
字第五七五八號），本院判決如下：
    主  文
己○○共同連續行使偽造私文書，足以生損害於他人，處有期徒
刑肆年貳月。如附件所示偽造之ＱＴＴＹ到款確認通知貳紙（附
於臺灣臺北地方法院檢察署九十一年度他字第三四三五號偵查卷
第四十一頁）均沒收。
    事  實
一、己○○係新楷模國際開發股份有限公司（下稱新楷模公司）
    之負責人，明知其並無日本籍公公以油輪提供擔保，向香港
    商香港上海匯豐銀行股份有限公司（下稱匯豐銀行）新加坡
    分行融資一億元美金，亦未引進歐洲最新磁浮發電技術及日
    本特殊防火陶木技術，竟與真實姓名年籍不詳自稱「王建章
    」之成年男子，共同意圖為自己不法之所有，基於詐欺及行
    使偽造私文書之概括犯意聯絡，先於民國九十年十一月十六
    日，在新楷模公司設於臺北市中山區○○○路○段二十號三
    樓之辦公室，向從事資金仲介業務之辛○○佯稱其日本籍公
    公以油輪提供擔保，向匯豐銀行新加坡分行融資美金一億元
    ，為取得該融資資金，須先將該筆資金二年間之利息美金七
    百六十萬元匯往匯豐銀行新加坡分行專戶，其已籌措美金一
    百二十多萬元，尚缺美金六百四十萬元，並須在每週五前匯
    入些許資金活絡帳戶，以免該美金一億元融資遭取消，且出
    具在不詳時、地偽造之匯豐銀行ＱＴＴＹ部門作業進度通知
    及ＱＴＴＹ到款確認通知予辛○○，並由「王建章」假扮匯
    豐銀行新加坡分行ＱＴＴＹ部門經理，向辛○○誆稱負責上
    開新楷模公司美金一億元之融資案，並出示偽造之匯豐銀行
    新加坡分行之信用證，及新楷模公司在匯豐銀行往來之相關
    資料以取信辛○○，使辛○○誤信有融資之事，陷於錯誤，
    而於同日晚間八時許，在新竹市○○路清華大學側門旁之星
    巴克咖啡廳內將新臺幣（以下如未特別標示美金即指新臺幣
    ）十二萬元交付予「王建章」，己○○則於同日代表新楷模
    公司開立二張本票，票面金額分別為十萬元、三萬元，其中
    一萬元係作為支付辛○○之利息，且旋即要求辛○○幫忙尋
    找資金繳付利息以取得該美金一億元融資，辛○○遂透過資
    金仲介同業楊小鳳認識春暉數位科技國際多媒體股份有限公
    司（下稱春暉公司）總經理陳俊榮，陳俊榮於同年十二月間
    介紹歌林股份有限公司（下稱歌林公司）副總經理及歌林公
    司轉投資公司忠林股份有限公司（下稱忠林公司）董事戊○○予辛○○認識，辛○○向戊○○介紹己○○，並在臺北市
    中正區○○○路○段八十六號春暉公司之會議室、臺北市遠
    東國際大飯店、臺北市○○○路羅倫多咖啡廳、新楷模公司
    上址辦公室商談該融資案，己○○向戊○○諉稱要先匯款二
    億元利息始能動支該美金一億元之融資，其間「王建章」並
    向戊○○訛稱係香港匯豐銀行新加坡分行ＱＴＴＹ部門經理
    ，己○○所述之美金一億元融資確有此事，係由其特別處理
    之專案，該專案之資金主要用途在於引進歐洲最新磁浮發電
    技術及日本特殊防火陶木技術至臺灣發展，該歐洲最新磁浮
    發電技術已得到行政院經濟建設委員會（下稱經建會）核准
    引進，己○○並告以戊○○該經建會核准文號，並佯以允諾
    ：若歌林公司協助新楷模公司取得美金一億元融資，新楷模
    公司可動用該美金一億元後，新楷模公司願自該美金一億元
    中拿出美金三千萬元投資歌林公司準備在臺北縣新莊市輔仁
    大學旁開發之購物中心，另將新楷模公司擁有之歐洲最新磁
    浮發電技術、日本特殊防火陶木技術移轉予忠林公司、歌林
    公司與新楷模公司合資成立之新公司，己○○、「王建章」
    並向戊○○出示出具偽造之匯豐銀行ＱＴＴＹ部門作業進度
    通知、ＱＴＴＹ到款確認通知書，使戊○○誤信有融資案及
    投資之事，且因歌林公司上開準備開發之購物中心亟須資金
    挹注，加以己○○、「王建章」謊稱該融資案有保密規定及
    時效性，如未於九十一年一月十六日前完成，該融資案將被
    取消，致戊○○未及詳細評估，誤信為真，於九十年十二月
    三十一日先以個人名義交付五十萬元予「王建章」，再由忠
    林公司於九十年十二月十日召開臨時股東會，決議增資二億
    元以改善財務結構，同年十二月十七日忠林公司召開董事會
    及歌林公司召開內部會議時，戊○○以口頭方式報告與新楷
    模公司之合資案，忠林公司通過該二億元之增資案及與新楷
    模公司之合資案，歌林公司並同意認購忠林公司前開增資案
    股權九千萬元，戊○○遂於九十一年一月九日代表歌林公司
    及忠林公司，與己○○代表之新楷模公司簽訂技術移轉協議
    書，由歌林公司及忠林公司分別先行墊付新公司籌備期間及
    技術引進相關費用一千八百萬元及一億八千二百萬元，己○○於同日則代表新楷模公司出具承諾書予忠林公司，承諾於
    忠林公司於上開所簽立之協議書完成技術引進並合組新公司
    完成時，新楷模公司承諾投資歌林開發股份有限公司（下稱
    歌林開發公司）美金三千萬元，並簽發二億元之本票一紙作
    為擔保，戊○○為迅速籌措該二億元資金，乃指示歌林公司
    財務部課長吳琳筣，於九十一年一月十日自歌林公司遠東銀
    行襄陽分行帳戶匯款一千八百萬元至新楷模公司匯豐銀行板
    橋分行帳戶，並由忠林公司於九十一年一月十日，將一千五
    百萬元匯入忠林公司世華銀行營業部0000000000
    0號帳戶；戊○○並於同年月十一日向魏淑貞、魏錕煌調借
    款項，而由其二人各匯款一千萬元至忠林公司上開銀行帳戶
    ；另由歌林公司之關係企業新林科技股份有限公司（下稱新
    林公司）於同年月十四日，匯款五千萬元至忠林公司前開銀
    行帳戶；吳琳筣於同日匯款三千萬元（其中一千八百萬元係
    戊○○向友人黃詔振調借，另一千二百萬元係黃詔振投資本
    案款項）、歌林公司匯款六千七百萬元至忠林公司前述世華
    銀行營業部帳戶；戊○○再於同年月十五日，指示忠林公司
    會計人員，將忠林公司前述世華銀行營業部帳戶內之一億八
    千二百萬元匯入新楷模公司於日商第一勸業銀行臺北分行帳
    號為00000000000000號之帳戶內。己○○則
    於同年月十五日至十八日期間，將上述詐騙之二億元（歌林
    公司匯款一千八百萬元，忠林公司匯款一億八千二百萬元）
    提現或轉匯其個人或新楷模公司帳戶後再提現之方式，提領
    一空，「王建章」則於同年月十八日將偽造之九十一年一月
    十四日及九十一年一月十八日ＱＴＴＹ到款確認通知書各一
    份交予不知情之辛○○轉交戊○○，訛以已將歌林公司及忠
    林公司交付之款項匯往匯豐銀行ＱＴＴＹ部門，足生損害於
    辛○○、戊○○、忠林公司、歌林公司及匯豐銀行。嗣戊○○發現與新楷模公司合作案有異，而於九十一年五月間向匯
    豐銀行查證後發現該銀行並無ＱＴＴＹ部門及「王建章」之
    人，亦無己○○、「王建章」所稱融資帳戶，始知受騙。新
    楷模公司迄至本案審結時止，並未履行投資承諾及技術移轉
    等協議，「王建章」則逃逸無蹤。
二、案經法務部調查局臺北市調查處報請臺灣臺北地方法院檢察
    署檢察官偵查起訴。
    理  由
壹、有罪部分：
一、訊據被告己○○固不否認於前揭時、地向被害人辛○○借款
    十二萬元，並於九十一年一月九日代表新楷模公司與歌林公
    司、忠林公司簽立協議書完成技術引進並合組新公司，且出
    具承諾書及簽發二億元本票作為擔保，由歌林公司及忠林公
    司分別先行墊付新公司籌備期間及技術引進相關費用一千八
    百萬元及一億八千二百萬元，歌林公司及忠林公司分別於九
    十一年一月十日及九十一年一月十五日，匯款一千八百萬元
    及一億八千二百萬元至新楷模公司匯豐銀行板橋分行及日商
    第一勸業銀行臺北分行帳戶，嗣於同年月十五日至十八日間
    ，伊將上開二億元提現或轉匯其個人或新楷模公司帳戶後再
    提現之事實。並有日商第一勸業銀行帳號00000000
    000000號新楷模公司存摺往來明細查詢、彰化商業銀
    行忠孝東路分行九十一年一月三十一日彰忠孝字第二一○號
    函檢附之被告於九十一年一月十五日自日商第一勸業銀行臺
    北分行匯入新臺幣二千萬元資金流向傳票及開戶資料、交易
    明細表影本、華南商業銀行總行營業部九十一年三月一日（
    九十一）華銀營存字第一三三號函檢附之被告於九十一年一
    月十五日由日商第一勸業銀行匯入二千萬元，九十一年一月
    十七日於該部提領現金一千三百萬元，另七百萬元以跨行匯
    款方式存入臺灣中小企業銀行南京東路分行新楷模公司帳戶
    之交易相關傳票影本、該存戶印鑑卡影本及存款往來明細表
    、中國國際商業銀行九十一年一月十八日（九一）中總業管
    字第○三一九號函檢送之疑似洗錢交易報告、臺灣中小企業
    銀行南京東路分行九十一年一月二十八日九一南京字第○○
    二一一號函檢送之新楷模公司開戶、交易明細表及相關傳票
    、臺灣土地銀行九十一年一月二十五日總政查字第九一○○○二五五四號函檢送之疑似洗錢交易報告暨相關資料、匯豐
    銀行板橋分行九十一年一月二十四日（九一）港匯銀（板）
    字第○○三號函新楷模公司九十一年一月十日匯款單影本、
    開戶資料及交易明細表、資金來源影本、世華聯合商業銀行
    特定帳號匯入匯款查詢等資金流向證明在卷可佐（見同上臺
    灣臺北地方法院檢察署九十一年度他字第三四三五號偵查卷
    第五十頁至第五十一頁、第五十二頁至第五十八頁、第五十
    九頁至第六十六頁、第六十七頁至第七十頁、第七十一頁至
    七十七頁、第七十八頁至第八十二頁、第八十三頁至第八十
    六頁、第八十七頁至第八十八頁、第九十一頁）。惟被告矢
    口否認有何行使偽造私文書及詐欺之犯行，辯稱：新楷模公
    司在九十年間要作水力發電廠有融資美金一千萬元之需求，
    伊看工商時報刊登信用狀融資貸款廣告，遂撥打電話聯繫，
    對方自稱「王建章」謂其有磁浮發電技術，且為英商太古集
    團ＱＴＴＹ部門之財務部經理，ＱＴＴＹ部門有一艘油輪可
    以供擔保向匯豐銀行新加坡分行融資貸款，建議伊融資美金
    一億元，其則收取融資貸款金額百分之一之佣金，並要伊先
    繳交融資款項之百分之七即美金七百六十萬元之預繳利息、
    銀行費用及油輪之保險費，「王建章」有給伊看一張匯豐銀
    行新加坡分行之核准函，及經建會核准發電技術引進之公文
    ，「王建章」並要伊每週繳納美金十萬元至香港ＦＵＬＴＯ
    Ｎ公司帳戶，以免該融資貸款遭撤銷，第一筆美金十萬元係
    「王建章」代為繳納，並給伊看香港ＦＵＬＴＯＮ公司之到
    款確認書，後來「王建章」表示其與戊○○談好磁浮發電及
    日本防火陶木技術，叫伊去簽約，因為匯率之關係，伊將歌
    林公司及忠林公司之匯款悉數領出交予「王建章」在新竹科
    學園區匯款，後來無法與「王建章」聯繫上，伊始知受騙云
    云。然查：
  (一)上揭犯罪事實，業據：
    1.證人即被害人辛○○於偵、審中證稱：九十年十一月十六
      日經仲介業者簡明文介紹認識被告，我在新楷模公司建國
      北路辦公室與被告見面，被告表示其日本籍公公拿一艘油
      輪給匯豐銀行新加坡分行作擔保，向英商太古集團融資美
      金一億元，為取得該融資資金，須先將該筆資金二年間之
      利息美金七百六十萬元匯往匯豐銀行新加坡分行專戶中始
      能動用，其已籌措美金一百二十多萬元，尚缺美金六百四
      十萬元，為使融資案不被取消，須在每週五前匯入些許資
      金活絡帳戶，並出具匯豐銀行ＱＴＴＹ部門作業進度通知
      及ＱＴＴＹ到款確認通知，我因手頭資金不夠，只同意借
      被告十二萬元周轉，被告則開立二張本票，票面金額分別
      為十萬元、三萬元，其中一萬元係作為利息，我於同日晚
      間八時許，在新竹市○○路清華大學側門旁之星巴克咖啡
      廳內將十二萬元交付「王建章」時，「王建章」曾出示新
      楷模公司在香港匯豐銀行往來之相關資料，讓我認為被告
      所述之一億美金融資案確有其事，而被告亦要求我幫忙尋
      找資金完成該案，後來我透過仲介同業楊小鳳認識春暉公
      司陳俊榮總經理，後來九十一年十二月初陳俊榮主動安排
      我與楊小鳳、被告等人與歌林公司副總經理戊○○在春暉
      公司重慶南路會議室、臺北市遠東國際大飯店、臺北市○○○路羅倫多咖啡廳、新楷模公司建國北路辦公室見面商
      談如何協助新楷模公司完成該融資案，並談論如果歌林公
      司協助新楷模公司完成該融資案，新楷模公司可動用該美
      金一億元資金後，新楷模公司願意從美金一億元中拿出美
      金三千萬元投資歌林公司準備在臺北縣新莊市輔仁大學旁
      開發之購物中心，另外將新楷模公司擁有之歐洲最新磁浮
      發電技術、日本特殊防火陶木技術移轉給合資成立之公司
      ，被告曾表示歐洲最新磁浮發電技術已獲經建會核准引進
      投資，戊○○於九十年十二月三十一日拿出五十萬元交給
      「王建章」支付新楷模公司在匯豐銀行新加坡分行之利息
      ，並於九十一年一月間與被告完成籌措二億元資金協助被
      告該美金一億元融資案之協議，嗣後「王建章」於九十一
      年一月十八日交給我二張ＱＴＴＹ到款確認通知，表示戊○○匯給新楷模公司之一億八千二百萬元及一千八百萬元
      ，其已轉換成美金五百二十二萬二千三百八十一點六四元
      ，及五十二萬一千七百三十九點一三元匯至香港匯豐銀行
      新楷模公司帳戶，並要我將之轉交予戊○○，之後「王建
      章」即避不見面，亦無法聯繫等語（見同上第三四三五號
      偵查卷第二十八頁至第三十一頁、第三十六頁至第三十九
      頁、臺灣臺北地方法院檢察署九十二年度偵字第五七五八
      號偵查卷二第一七三頁至第一七四頁、及同上第五七五八
      號偵查卷三第六十八頁至七十頁、本院卷第一二三頁至第
      一三○頁）。並有匯豐銀行ＱＴＴＹ部門作業進度通知、
      八十九年十一月二十六日、九十一年一月十四日及九十一
      年一月十八日ＱＴＴＹ到款確認通知、新楷模公司簽發之
      三萬元本票、十萬元本票影本各一份在卷可稽（見同上第
      五七五八號偵查卷一第三十七頁、第三十四頁、同上第三
      四三五號偵查卷第四十一頁、第三十二頁）。
    2.證人即被害人戊○○於偵、審中亦證稱：九十年十二月間
      由春暉公司總經理陳俊榮之安排下，在該公司會議室與楊
      小鳳、辛○○等人見面，當時係由辛○○提及被告在匯豐
      銀行新加坡分行有一宗美金一億元融資案，須先預付二年
      之利息二億元至匯豐銀行新加坡分行即可動用，希望歌林
      公司協助借貸資金，我就請辛○○找被告一起到公司來談
      ，當時被告向我表示其日本籍公公以一艘油輪向匯豐銀行
      新加坡分行作擔保，提供美金一億元額度供其融資使用，
      但須先匯二億元利息始能動支，再過幾天，我與辛○○、
      楊小鳳及一位自稱匯豐銀行ＱＴＴＹ部門經理之「王建章
      」於臺北市凱悅大飯店一樓咖啡廳見面，王建章向我證實
      表示，被告所述之一億美金融資確有其事，係由其特別處
      理之專案，該專案之資金主要用途在於引進兩項專利技術
      即磁浮發電技術及防火陶木技術至臺灣發展，若能協助完
      成該融資案，被告願支付二億元之佣金，我當場表示，站
      在公司立場，我不可能私自同意收受該筆佣金，「王建章
      」聞此，就表示該筆一億美金資金若能動用，將來也可以
      轉投資歌林公司或其他投資案，後來我與「王建章」、被
      告等人陸續商談，「王建章」表示其可與被告研商，在美
      金二至三千萬額度內投資前述歌林公司購物中心案，加以
      己○○、「王建章」稱該融資案有保密規定及時效性，如
      未於九十一年一月十六日前完成，該融資案將被取消，所
      以九十年十二月十日忠林公司曾召開臨時股東會，決議增
      資二億元以改善財務結構，歌林公司於同年十二月十七日
      上午召開內部會議，決議認股九千萬元參與忠林公司二億
      增資案，當時就已討論同意忠林公司與新楷模公司合資案
      ，忠林公司於同日董事會通過二億元增資案與新楷模公司
      之合資案，該二億增資案中歌林公司參與認購九千萬元，
      新林公司於九十一年一月十日召開董事會通過投資忠林公
      司上開現金增資五千萬元，其他不足之金額於日後開放不
      特定人士認購，但已由我洽魏淑貞、魏錕煌先行代墊各一
      千萬元，向黃詔振調借一千八百萬元，黃詔振並投資本案
      一千二百萬元，再由忠林公司代墊一千萬元補足，歌林公
      司部分先支付六千七百萬元，加上忠林世華營業部原有之
      五百餘萬元，合計一億八千二百餘萬元，歌林公司則於九
      十一年一月十日轉匯一千八百萬元至新楷模公司匯豐銀行
      板橋分行帳戶，忠林公司於九十一年一月十五日將前述一
      億八千二百萬元匯入新楷模公司於日商第一勸業銀行臺北
      分行帳號為00000000000000號帳戶，後來
      辛○○有轉交「王建章」交付之九十一年一月十四日及九
      十一年一月十八日ＱＴＴＹ到款確認通知各一份給我，嗣
      後我發現與新楷模公司合作案有異，於九十一年五月間我
      向匯豐銀行查證後發現該銀行並無ＱＴＴＹ部門及王建章
      之人，亦無己○○、「王建章」所稱融資帳戶，始知受騙
      等語（見同上第三四三五號偵查卷第十八頁至第二十二頁
      、臺灣臺北地方法院檢察署九十二年度偵字第六五六號偵
      查卷第五頁至第六頁、同上第五七五八號偵查卷二第一六
      七頁至第一六八頁、同上第五七五八號偵查卷三第四十六
      頁、第七十五頁至第七十六頁、本院卷第一三四頁反面至
      第一四四頁）。證人戊○○證述其代表歌林公司及忠林公
      司與新楷模公司合作過程，核與忠林公司董事長劉昭仁，
      及歌林公司、忠林公司、新林公司之董事劉啟烈於警、偵
      訊之證述情節相符（見九十一年度偵字第一七三三九號偵
      查卷第十頁、同上第六五六號偵查卷第十九頁、第二十六
      頁、同上第五七五八號偵查卷二第一六六頁反面），魏錕
      煌投資入股及與胞姐魏淑貞均匯款予忠林公司世華銀行帳
      戶等節，亦據證人魏錕煌於調查局證述明確（見同上第六
      五六號偵查卷第十七頁）。此外，復有九十年六月十一日
      ＱＴＴＹ到款確認通知書、九十一年一月九日新楷模公司
      與忠林公司之協議書、九十一年一月九日新楷模公司出具
      予忠林公司之投資承諾書、九十一年一月九日新楷模公司
      與歌林公司之協議書、新楷模公司於九十一年一月九日簽
      發之二億元本票、歌林公司九十年十二月十七日會議紀錄
      、忠林公司九十年十二月十日股東會臨時議事錄、新林公
      司九十一年第一次董事會議事錄、忠林公司九十年十二月
      十七日董事會議事錄、中國信託銀行匯出匯款申請書、匯
      入匯款交易憑證、遠東國際商業銀行取款條、匯款單附卷
      足憑（見同上第五七五八號偵查卷一第三十六頁、同上第
      三四三五號偵查卷第三十四頁至第三十五頁、第二十四頁
      、第八十九頁、同上第六五六號偵查卷第十四頁至第十五
      頁、第二十一頁至第二十五頁、第四十二頁、第四十三頁
      ）。
    3.證人即資金仲介甲○○於本院審理時結證稱：我有一位沈
      姓的朋友，他跟我說被告有土地需要借款，看我這邊金主
      有無興趣，我是經由被告介紹認識「王建章」的，被告怕
      我不相信他講的話，所以找一位銀行的人就是「王建章」
      來證明他需要這筆錢作公司的營運，我所知道的部分是被
      告的新楷模公司跟匯豐銀行有一個協議，據被告及「王建
      章」之描述內容就是要由新楷模公司提供多少保證金，匯
      豐銀行才有可能幫他完成電廠，就是後面他們所需要的資
      金，被告及「王建章」都提過被告有個日本籍公公，「王
      建章」提過被告日本籍公公提供一條船抵押給匯豐銀行等
      語（見本院卷第一四六頁至第一四七頁）。
    4.足見被告與「王建章」確實對外共同表示被告日本籍公公
      提供油輪為擔保，向匯豐銀行新加坡分行融資一億元美金
      ，並以引進歐洲最新磁浮發電技術及日本特殊防火陶木技
      術共同開發合作為由，不斷對外向甲○○、辛○○、戊○○、丙○○、乙○○（後二人部分詳後述不另為無罪之諭
      知部分）等人商調款項。
  (二)查匯豐銀行並未設有ＱＴＴＹ部門，亦無名為「王建章」之
    員工，有匯豐銀行九十一年四月二十三日（九一）港匯銀（
    總）字第二○三號函在卷足憑（見同上第三四三五號偵查卷
    第四十二頁），被告復於本院審理時供承：「王建章」係資
    金掮客，並非匯豐銀行的人等語明確（見本院卷第二一四頁
    ），足證前揭匯豐銀行ＱＴＴＹ部門作業進度通知、八十九
    年十一月二十六日、九十年六月十一日、九十一年一月十四
    日及九十一年一月十八日ＱＴＴＹ到款確認通知、匯豐銀行
    新加坡分行之信用證、新楷模公司在匯豐銀行往來之相關資
    料均係偽造無訛。茲所應審究者乃被告是否亦遭「王建章」
    詐騙，抑或與「王建章」共犯本案。
  (三)查被告於調查局先供稱：歐洲最新磁浮發電技術係我透過電
    話與英商太古集團新加坡公司負責人ＡＬＳＴＯＮ洽談，授
    權書係放置於英商太古集團裡；特殊科技防火陶木廠是我透
    過我乾弟王文正與該技術發明人江坤洽談的云云（見同上第
    三四三五號偵查卷第一一六頁）；於本院審理時又改稱：磁
    浮發電是「王建章」提供的技術，防火陶木技術是我義弟丙○○的結拜兄弟江得提供的云云（見本院卷第四十七頁），
    前後供述不一。被告雖辯稱：九十一年六月四日調查局筆錄
    記載與伊當時供述不符，惟經本院勘驗當日錄影帶，該日調
    查局筆錄之記載與被告之供述並無出入，有勘驗筆錄一份在
    卷可證（見本院卷第一九一頁至第二○六頁），被告對於該
    齟齬之處復不能提出合理解釋，且迄至本案審結為止，被告
    仍未能提出擁有上揭二項技術之積極事證，是新楷模公司是
    否擁有歐洲最新磁浮發電技術及日本防火陶木技術顯有可疑
    。
  (四)又被告於調查局原供述：我於八十九年十一月三日將新楷模
    公司前述磁浮技術及陶木廠兩項營運計畫書寄往新加坡羅賓
    森路之英商太古集團，太古集團把前述營運計畫書轉給匯豐
    銀行新加坡分行，匯豐銀行於八十九年十一月二十六日以國
    際電話告知，核准我可以在一億美金之額度內辦理融資，惟
    必須先繳交自備款保證金百分之十才可動用，當日「王建章
    」即主動前來臺北市○○路○段新楷模公司聯絡處找我，當
    時我與「王建章」、戊○○就該融資案相關情形洽談云云（
    見同上第三四三五號偵查卷第一一八頁）；嗣於偵查中改稱
    ：當初是我要作發電廠需要貸款，看工商時報刊登信用狀融
    資貸款的廣告而認識「王建章」，「王建章」經常到我公司
    ，並說他有關係可以到匯豐銀行新加坡分行辦貸款，而且已
    幫我辦匯豐銀行新加坡分行美金一億二千萬元之貸款，額度
    已經下來，我有看到正本云云（見同上第五七五八號偵查卷
    三第七十四頁至第七十五頁）；於本院審理時亦坦認「王建
    章」並非匯豐銀行人員（見本院卷第二一四頁），是被告對
    於「王建章」究係匯豐銀行ＱＴＴＹ部門人員，抑或資金掮
    客，前後供述顯有不一。再者，被告曾於偵訊時供稱「王建
    章」係卓越理財公司之經理人（見同上第一七三三九號偵查
    卷第十二頁反面），嗣又於偵查時改稱「王建章」為德鑫公
    司之資金仲介者（見同上第五七五八號偵查卷三第一一二頁
    、第二二一頁至第二二二頁、本院卷第二一四頁），再於本
    院準備程序時改稱「王建章」為ＱＴＴＹ金德隆企管機構之
    資金仲介者（見本院卷第七十二頁），並提出報紙分類廣告
    之剪報四份、名片一張為憑（見同上第五七五八號偵查卷第
    一○二頁至第一○三頁、本院卷第七十九頁、第七十五頁）
    ，對於王建章究係何仲介資金公司人員，被告前後供述亦有
    重大歧異。
  (五)再參以證人辛○○證稱被告親自向其訛稱以日本籍公公提供
    油輪予匯豐銀行辦理抵押始貸得美金一億元之融資貸款，證
    人戊○○亦證述「王建章」以上開相同情詞訛騙時，被告均
    在場；而被告於本院審理時雖供承確有日本籍公公，惟亦坦
    承並無公公提供油輪予匯豐銀行辦理抵押一事（見本院卷第
    一三○頁），足證被告與「王建章」確實共同對被害人積極
    或消極詐稱向匯豐銀行以抵押貸款方式取得美金一億元之融
    資款項。另被告於偵查中向檢察官供稱其義弟丙○○（偵訊
    筆錄誤載為周慶斌，業據被告確認在卷，見本院卷第一五○
    頁反面）曾前往新加坡查證，確有此融資案，但歌林公司及
    忠林公司等交付之款項業遭「王建章」捲款而逃（見同上第
    五七五八號偵查卷三第一一二頁），惟經本院傳喚丙○○訊
    明並無此事（見同上本院卷第一五○頁反面），被告又改稱
    ：是另一結拜弟弟王文正去新加坡查證，確實有這個案子云
    云（見本院卷第一五○頁反面至第一五一頁）。綜上可知被
    告供述不斷翻異，臨訟編織供詞甚明。
  (六)被告雖於案發後，分別於九十二年三月三十一日、九十二年
    五月六日、九十二年六月十二日、九十二年七月十六日匯款
    償還忠林公司各三百萬元（合計一千二百萬元），此情業據
    被害人戊○○確認屬實（見本院卷第一四四頁），並有金額
    各為三百萬元之臺灣中小企業電匯申請書四紙附卷可稽（見
    同上第五七五八號偵查卷二第七十八頁至第八十一頁）。惟
    該四筆款項均係以現金方式匯款，無從查證資金來源，有臺
    灣中小企業電匯申請書四紙、臺灣中小企業銀行臺北分行九
    十四年七月六日九四臺北字第○○三四五號函檢附之現金收
    付大額備查簿影本附卷可考（見本院卷第一八二頁至第一八
    三頁）。經本院當庭訊問被告該還款現金之來源，其以：我
    向住在瑞典之外國朋友ＨＯＷＥＲ借貸云云（見本院卷第二
    二一頁），顯又係無從查證之人。本院參酌被告為此融資案
    已四處向他人籌款調借，即屬十二萬元之小額款項亦須向證
    人辛○○借調，足徵其財力困窘，此由卷附寶貿管理顧問有
    限公司於九十一年三月間出具予被告之刑事告訴通知書一紙
    （見同上第三四三五號偵查卷第一二七頁），堪證被告遭催
    繳信用卡帳款一節益資佐證，惟其竟可於九十二年三月至七
    月間匯還忠林公司上開鉅額款項，倘其非詐騙集團成員，豈
    有可能於短時間內籌得鉅款。
  (七)又被告提出之德鑫國際專業快速融資、押匯、轉現之分類廣
    告剪報及ＱＴＴＹ金德隆企管機構名片上載之000000
    0000號之行動電話，與證人辛○○、戊○○提供「王建
    章」所使用0000000000號之行動電話號碼相同，
    而該門號之持用人為柯景芬，有臺灣大哥大股份有限公司（
    下稱臺灣大哥大公司）基本資料查詢在卷足憑（見本院卷第
    三十九之二頁），證人吳美碧即柯景芬之母於法務部高雄市
    調查處證稱：柯景芬係居住於美國加州，門號000000
    0000號行動電話基本資料查詢單所登載之身分證字號是
    錯誤的，該線電話租用日期為八十九年四月二十六日，當時
    柯景芬並未在臺灣，家人亦未以柯景芬名義向臺灣大哥大公
    司申請任何行動電話等語甚明（見同上第六五六號偵查卷第
    四十頁至第四十一頁），而該門號之帳單地址為臺北市中山
    區○○○路○段二十號二樓，與新楷模公司聯絡處之臺北市
    中山區○○○路○段二十號三樓係同一大樓，有臺灣大哥大
    公司電信費帳單、臺北市調查處現場勘查報告在卷可憑（見
    同上第五七五八號偵查卷一第四十八頁、同上第三四三五號
    偵查卷第七頁），足證「王建章」所使用之門號00000
    00000號係冒用柯景芬之名義申請，且該門號之帳單地
    址與新楷模公司顯有地緣關係。
  (八)綜上所述，被告辯稱：伊係遭「王建章」詐騙云云，不足採
    信。本案事證明確，被告行使偽造私文書及詐欺取財之犯行
    堪以認定，應依法論科。
  (九)至於被告聲請傳訊證人庚○○、丁○○欲證明被告提領之款
    項係交給「王建章」，伊未詐騙得款云云，惟本案事證已明
    ，且庚○○經本院合法傳拘均未到庭，被告復無法提出丁○○之年籍及住址，本院亦無從傳訊，附此敘明。
二、按刑法處罰行使偽造私文書罪之主旨，重在保護文書公共之
    信用，非僅保護制作名義人之利益，故所偽造之文書，如足
    以生損害於公眾或他人，其罪即應成立，不問實際上有無制
    作名義人其人，縱令制作文書名義人係屬架空虛造，亦無妨
    於本罪之成立（最高法院三十一年上字第一五○五號判例參
    照）。查匯豐銀行並未設有ＱＴＴＹ部門，前已認定，被告
    及「王建章」以匯豐銀行ＱＴＴＹ部門名義製作內容虛偽之
    作業進度通知、八十九年十一月二十六日、九十年六月十一
    日、九十一年一月十四日及九十一年一月十八日ＱＴＴＹ到
    款確認通知書、匯豐銀行新加坡分行之信用證、新楷模公司
    在匯豐銀行往來之相關資料，進而向被害人辛○○、戊○○
    、歌林公司及忠林公司行使藉以詐得款項，自足以損害於各
    該人及公司暨匯豐銀行，核被告所為係犯刑法第二百十六條
    、第二百十條行使偽造私文書罪、刑法第三百三十九條第一
    項詐欺取財罪。其偽造私文書之低度行為應為行使之高度行
    為所吸收，不另論罪。被告與「王建章」就上開二罪間，有
    犯意之聯絡及行為之分擔，應論以共同正犯。被告利用不知
    情之辛○○行使九十一年一月十四日及九十一年一月十八日
    ＱＴＴＹ到款確認通知之偽造私文書部分，為間接正犯。被
    告先後數次行使偽造私文書及詐欺取財犯行，時間緊接，所
    犯罪名各相同，顯均係出於概括之犯意為之，應均依刑法第
    五十六條連續犯之規定，各以一罪論，並加重其刑。被告所
    犯上開各罪間，有方法結果之牽連犯關係，應依刑法第五十
    五條之規定，從較重之行使偽造私文書罪名處斷。又起訴書
    雖未敘及被告對於被害人辛○○、戊○○部分所為行使偽造
    私文書及詐欺取財犯行，然該事實與檢察官起訴書之犯罪事
    實既具有連續犯之裁判上一罪關係，且被害人辛○○部份業
    經蒞庭檢察官當庭擴張犯罪事實（見本院卷第二二五頁至第
    二二六頁），均應為起訴效力所及，本院自得併予審究。爰
    審酌被告以行使偽造私文書之方式，向被害人辛○○、戊○○、歌林公司及忠林公司詐得資金高達二億零六十二萬元之
    手段，事後已償還辛○○十三萬九千元，且還款忠林公司一
    千二百萬元，並將價值五千萬元之土地設定抵押權予忠林公
    司並移轉所有權予戊○○抵償（見同上第五七五八號偵查卷
    一第二十五頁至第二十九頁），其犯罪後否認犯行，猶飾詞
    狡辯之犯後態度，及其參與犯罪之程度、品行、智識程度等
    一切情狀，認檢察官具體求刑六年尚嫌過重，爰量處如主文
    所示之刑，以示懲儆。卷附九十一年一月十四日及九十一年
    一月十八日ＱＴＴＹ到款確認通知（見於同上第三四三五號
    偵查卷第四十一頁），係被害人辛○○提出，足證係被告持
    以行使詐騙供犯罪所用之物，且為被告及共犯「王建章」所
    有，依刑法第三十八條第一項第二款規定宣告沒收。至於偽
    造之匯豐銀行ＱＴＴＹ部門作業進度通知、八十九年十一月
    二十六日、九十年六月十一日之ＱＴＴＹ到款確認通知、匯
    豐銀行新加坡分行之信用證、新楷模公司在匯豐銀行往來之
    相關資料，雖係被告及「王建章」供犯罪所用之物，惟並未
    扣案，且偽造之匯豐銀行ＱＴＴＹ部門作業進度通知、八十
    九年十一月二十六日、九十年六月十一日之ＱＴＴＹ到款確
    認通知均係被告偵查起訴後提出之影本，無證據證明係供行
    使詐騙被害人之原本或影本，復非義務沒收之物，爰不宣告
    沒收，併此敘明。
貳、不另為無罪諭知部分：
一、公訴意旨另以：被告及「王建章」向被害人戊○○謊稱有前
    開美金一億元融資之不實事實，並由「王建章」假扮匯豐銀
    行新加坡分行ＱＴＴＹ部門經理，出示事先在不詳時、地偽
    造之行政院經濟建設委員會（起訴書誤載為經濟部經濟建設
    委員會）核准技術引進之公文書，足生損害於經建會，因認
    被告涉犯行使偽造公文書罪嫌。又蒞庭檢察官當庭擴張犯罪
    事實，認被告於九十年六月十日左右向丙○○佯稱公司作電
    廠資金周轉上有困難為由，向丙○○借款三百五十萬元，又
    被告及「王建章」於九十年六月三十日及九十年十月底，向
    乙○○佯稱新楷模公司在匯豐銀行新加坡分行融資美金一億
    元，亟需資金作為信用狀保證金，以免貸款遭取消，並向乙○○調借資金三十五萬元，涉犯詐欺取財罪嫌（見本院卷第
    二二五頁至第二二六頁）。
二、按犯罪事實應依證據認定之，無證據不得認定犯罪事實。被
    告或共犯之自白，不得作為有罪判決之唯一證據，仍應調查
    其他必要之證據，以察其是否與事實相符。又不能證明被告
    犯罪者，應諭知無罪之判決，刑事訴訟法第一百五十四條第
    二項、第一百五十六條第二項、第三百零一條第一項分別定
    有明文。次按刑事訴訟法上所謂認定犯罪事實之證據，係指
    足以認定被告確有犯罪行為之積極證據而言，該項證據自須
    適合於被告犯罪事實之認定，始得採為斷罪資料；如未能發
    現相當證據，或證據不足以證明，自不能以推測或擬制之方
    法，以為裁判之基礎。又為刑事訴訟法上證明之資料，無論
    其為直接證據或間接證據，均須達於通常一般之人均不致於
    有所懷疑，而得確信其為真實之程度，始得據為有罪之認定
    ，若其關於被告是否犯罪之證明未能達此程度，而有合理性
    懷疑之存在，致使無從形成有罪之確信，根據「罪證有疑、
    利於被告」之證據法則，即不得遽為不利被告之認定（最高
    法院二十九年上字第三一○五號、四十年臺上字第八六號、
    七十六年臺上字第四九八六號判例參照）。次按被害人之陳
    述如無瑕疵，且就其他方面調查又與事實相符，固足採為科
    刑之基礎，倘其陳述尚有瑕疵，而在未究明前，遽採為論罪
    科刑之根據，即難認為適法（最高法院六十一年臺上字第三
    ○九九號判例參照）。
三、公訴人認被告涉有前開罪嫌，無非以被害人戊○○之指述、
    丙○○、乙○○之證述、經建會九十一年四月二十四日密字
    第○九一○○○○○三六號函為其論據。訊據被告堅決否認
    有何公訴人所指上開犯行，辯稱：「王建章」有將經建會核
    准磁浮發電技術引進之公文給伊看，伊將該公文九十年八月
    二十三日第○一○九七二—八二三○七號之文號抄在隨身筆
    記簿上，又丙○○及乙○○係見伊被「王建章」逼錢逼的很
    緊而拿錢幫助伊等語。經查：
  (一)證人即被害人戊○○於偵、審中證稱：「王建章」曾表示經
    建會曾核准磁浮發電技術專案移轉，後來我向被告要到經建
    會核准之文號係九十年八月二十三日第○一○九七二—八二
    三○七號函，我並未向經建會查證等語（見同上第三四三五
    號偵查卷第二十頁反面、本院卷第一三六頁反面），證人辛○○亦證稱：被告確有提過磁浮發電技術已獲經建會核准引
    進，但我從未看過經建會相關公文等語（見同上第三四三五
    號偵查卷第三十頁反面、本院卷第一三六頁反面），足見被
    告僅係告知證人戊○○經建會上開文號函之文號，證人戊○○、辛○○並未親見該函之內容，尚難以被告自白曾看過該
    函內容，且經建會無上揭文號之公文，即遽認被告有偽造公
    文書或加以行使之犯行。
  (二)次按刑法第三百三十九條第一項詐欺罪之成立，須意圖為自
    己不法之所有，以詐術使人將本人或第三人之物交付為要件
    ，所謂以詐術使人交付，必須被詐欺人因其詐術而陷於錯誤
    ，若其所用方法，不能認為詐術，亦不致使人陷於錯誤，即
    不構成該罪（最高法院四十六年臺上字第二六○號判例參照
    ）。證人丙○○於本院審理時結證稱：被告當初向我借三百
    五十萬元說要作電廠用，她的公司有困難，我是要幫助她，
    我不知道被告後來有無作電廠，被告說賺錢就會還錢等語（
    見本院卷第一四八頁反面、第一四九頁）。證人乙○○於本
    院審理時結證稱：被告說「王建章」是匯豐銀行的經理，幫
    她辦了美金一億元之貸款，我是相信「王建章」的文件才拿
    錢出來，這三十五萬元被告沒有開口向我借，是我要讓被告
    延期新楷模公司貸款，而給「王建章」當作紅包，希望「王
    建章」不要取消新楷模公司之貸款額度，我是想說被取消很
    可惜，我要作善事等語（見本院卷第一五三頁），足見丙○○及乙○○係基於結拜姊弟及朋友間之情誼而交付款項，難
    認有何陷於錯誤之情事，此從丙○○之借款未約定清償日，
    乙○○係主動包紅包予「王建章」，可以窺見，況被告並未
    向丙○○訛以取得匯豐銀行美金一億元融資額度，須墊付利
    息始能動用云云，業據丙○○於本院審理時證述在卷（見本
    院卷第一四七頁反面至第一五一頁），是尚難認丙○○及乙○○係因被告施以何詐術而陷於錯誤致交付上開款項。
  (三)此外，復查無其他積極證據足資認定被告有偽造公文書或持
    以行使及詐欺丙○○及乙○○上開款項之犯行，揆諸前揭說
    明，此部分不能證明被告犯罪，原應為無罪之諭知，惟公訴
    人認此部分與上揭論罪部分有牽連犯及連續犯之裁判上一罪
    關係，此部分即不另為無罪之諭知，併此敘明。
據上論斷，應依刑事訴訟法第二百九十九條第一項前段，刑法第
二十八條、第五十六條、第二百十六條、第二百十條、第三百三
十九條一項、第五十五條，第三十八條第一項第二款，罰金罰鍰
條例提高標準條例第一條前段，判決如主文。
本案經檢察官陳淑雲到庭執行職務
中　　華　　民　　國　九十四  年　　八　　月　二十二  日
　　　　　　　　　        臺灣臺北地方法院刑事第十四庭
                              審判長法  官  吳靜怡
                                    法  官  王綽光
                                    法　官　孫萍萍
以上正本證明與原本無異。
如不服本判決，應於判決送達後十日內，向本院提出上訴狀。
　　　　　　　　　　　　　　　    　書記官　張汝琪
中　　華　　民　　國　九十四  年　　八　　月　二十二  日
附論本案論罪科刑法條：
刑法第二百十六條
行使第二百十條至第二百十五條之文書者，依偽造、變造文書或
登載不實事項或使登載不實事項之規定處斷。
刑法第二百十條
偽造、變造私文書，足以生損害於公眾或他人者，處五年以下有
期徒刑。
刑法第三百三十九條第一項
意圖為自己或第三人不法之所有，以詐術使人將本人或第三人之
物交付者，處五年以下有期徒刑、拘役或科或併科一千元以下罰
金。
